【裁判字號】    95,上更(一),33
【裁判日期】    971224
【裁判案由】    確認債權存在
【裁判全文】
臺灣高等法院高雄分院民事判決        95年度上更(一)字第33號
上  訴  人  交通部觀光局大鵬灣國家風景區管理處
法定代理人  丙○○
上  訴  人  空軍防空砲兵指揮部
           （原名空軍防砲警衛司令部）
法定代理人  丁○○    同上
共      同
訴訟代理人  周中臣律師
            黃錫耀律師
被 上訴 人  高雄混凝土工業股份有限公司
法定代理人  乙○○
訴訟代理人  蔡晉祐律師
            蔡祥銘律師
參  加  人  馥立營造股份有限公司
法定代理人  甲○○
訴訟代理人  蔡瑜真律師
上列當事人間請求確認債權存在事件，上訴人對於民國91年7 月
31日臺灣屏東地方法院91年度訴字第253 號第一審判決提起上訴
，經最高法院第一次發回更審，本院於97年12月10日言詞辯論終
結，判決如下：
    主  文
上訴駁回。
第二審及發回前第三審訴訟費用由上訴人負擔。
    事實及理由
一、上訴人空軍防砲警衛司令部變更機關名稱為空軍防空砲兵指
    揮部（下稱防空砲指部），其法定代理人已變更為丁○○，
    據丁○○聲明承受訴訟，核無不合，先予敘明。
二、被上訴人起訴主張：參加人積欠伊貨款新台幣（下同）465
    萬3450元，而參加人承攬上訴人之大鵬專案工程Ａ區第八標
    及第九標工程（下稱第八標、第九標工程），就第八標工程
    之第7 期估驗款505 萬1755元、第8 期估驗款714 萬5707元
    及第八標、第九標工程之保留款各442 萬0482元、77萬4528
    元均未領取。嗣伊執台灣屏東地方法院91年度裁全字第464
    號假扣押裁定，聲請就參加人對上訴人之工程款債權實施假
    扣押，經該院於91年2 月25日核發扣押命令，命參加人對上
    訴人之工程款債權在465 萬3450元之範圍內，禁止參加人收
    取或為其他處分，並禁止上訴人向參加人清償，乃上訴人竟
    聲明異議等情，爰依強制執行法第120 條第2 項規定起訴，
    求為確認參加人對於上訴人之債權在465 萬3450元範圍內存
    在之判決。
三、參加人主張：系爭工程第八期估驗後，參加人有繼續施工至
    91年1 月11日止，始因財務發生問題而停工，工程進度為52
    .74451% ，已施作之工程價值為1 億1333萬7403元，嗣經上
    訴人於91年4 月25日終止工程契約，迄未結算，然參加人對
    於上訴人確有工程款債權存在，雙方自應進行結算。而上訴
    人得主張參加人逾期抵銷之罰款僅832 萬6493元，上訴人於
    收受扣押命令後所生之重新發包價差損失，不得主張抵銷。
    縱依上訴人主張抵銷，參加人所餘債權仍高於被上訴人請求
    確認之數額等語，資為抗辯。
四、上訴人則以：系爭扣押命令明載扣押範圍為參加人對上訴人
    之第八、九標工程款之押標金及工程完工後結算款債權。惟
    參加人無故停工，經伊終止工程契約，自無所謂完工結算款
    ；且依該扣押命令，發生扣押效力之時點亦應為工程完工結
    算之時，然由於扣押命令於91年3 月1 日送達時，根本無「
    工程完工後結算款債權」，故無可供扣押之債權存在。又第
    八標工程之第7 、8 期估驗款，未經上訴人防空砲指部之上
    級機關即空軍總部複核完成，依系爭工程契約第5 條第18項
    第2 款第(1)目規定，應認未屆履行期；縱已完成估驗程序，
    上訴人亦得以系爭工程實際進度僅41.14373% ，落後預定進
    度達5%以上而暫停付款；而保留款則於完工驗收合格，參加
    人繳納保固金後，始於15日內一次無息結付尾款，惟本件保
    留款未達返還條件，參加人不得向上訴人請求。再因參加人
    違約，依約應給付上訴人逾期罰款，且上訴人重新發包未完
    成之工程，受有差價損失，應由參加人賠償，經抵銷後參加
    人對上訴人已無債權存在等語，資為抗辯。
五、原審為上訴人敗訴之判決，上訴人於本院聲明：(一)原判決廢
    棄。(二)被上訴人在第一審之訴駁回。被上訴人則聲明駁回上
    訴（被上訴人於本次更審中僅就第八標工程為主張，不再就
    第九標工程為主張，並就第八標工程，主張參加人已施作之
    工程進度為52.74451% ，工程價值為1 億1333萬7403元）。
六、兩造不爭執事項：
  (一)上訴人之「大鵬專案工程Ａ區第八標」工程，由參加人以2
    億1488萬元於89年10月30日得標，應完工期限為91年2 月2
    日，參加人於91年1 月11日因財務發生問題，無工人進場施
    作而停工。參加人於91年11月間無力支付被上訴人貨款465
    萬3450元，被上訴人執台灣屏東地方法院91年度裁全字第46
    4 號假扣押裁定，聲請就參加人對上訴人之工程款債權實施
    假扣押，執行法院於91年2 月25日核發扣押命令，上訴人於
    91年3 月1 日收受該扣押命令，並聲明異議，被上訴人遂提
    起本件確認債權存在訴訟。
  (二)上訴人與參加人間之工程契約業經上訴人於91年4 月25日終
    止，雙方迄未結算。
  (三)上訴人依工程契約第18條第1 項約定，已向上訴人申領契約
    總價20% 之預付款4297萬6000元（000000000 ×20% ＝0000
    0000），惟預付款依約須併隨估驗計價平均扣回償還。
  (四)參加人截至91年1 月11日，已領得工程款5664萬7155元（即
    第1期至第6期實付估驗款，不含併隨估驗計價平均扣回償還
    之預付款。
  (五)依防空砲兵部隊訓練中心所製作之大鵬專案Ａ區第八標工程
    計價單所載為：第八標工程之第7 期估驗款505 萬1755元及
    第8 期估驗款714 萬5707元，合計1219萬7462元尚未領取。
    第八標工程經8 次估驗，工程保留款累計為442 萬0482元。
  (六)依91年1 月9 日上訴人與參加人共同簽核之「大鵬灣專案工
    程Ａ區第八標」監工日報表所載，截至91年1 月9 日，工程
    進度（累計完成數量）為52.74451% 。
  (七)上訴人所提出之91年2 月2 日及3 月20日之監工日報表上僅
    有上訴人方面人員之用印，而無參加人人員之會簽。
  (八)關於第八標工程預付款投保之保險金額為4297萬6000元，上
    訴人已向泰安產物保險公司領得2762萬0113元。
  (九)第八標工程另有履約保證保險金2148萬8000元，上訴人目前
    與泰安保險公司進行訴訟中。
七、兩造爭執事項：
  (一)參加人就第八標工程已施作之工程價值若干？即參加人就第
    八標工程之施工進度如何？
  (二)扣押之債權範圍如何？系爭扣押命令記載「工程完工後結算
    款債權」之認定如何？上訴人得否主張抵銷？抵銷之金額若
    干？參加人對於上訴人是否有工程款債權存在？金額若干？
八、參加人就第八標工程已施作之工程價值若干？即參加人就第
    八標工程之施工進度如何？
  (一)被上訴人主張參加人施作第八標工程之工進度為52.74451 %
    ，上訴人則辯以參加人施作之工程進度僅41.14373% 。經查
    ，依91年1 月9 日上訴人與參加人共同簽核之「大鵬灣專案
    工程Ａ區第八標」監工日報表所載，截至91年1 月9 日，工
    程進度（累計完成數量）為52.74451% ，有參加人提出之大
    鵬專案工程Ａ區第八標工程監工日報表在卷可稽（本院上字
    卷(二)459 、460 頁），上訴人雖辯稱該工程監工日報表所載
    進度，乃粗估之進度，因有錯誤而於91年2 月3日修正為44
    .44784 %，且本件工程已進場尚未施工之材料，因參加人財
    務變故，已由其下游協力廠商運離工地，經扣除已列計進度
    之材料比例，重新核算實際工程進度後，業於91年3 月20日
    監工日報表上修正為41. 14373 % 云云，並提出91年3 月20
    日監工日報表（本院上字卷(二)281 頁）為證。惟查，工程監
    工日報表係由上訴人工地人員與參加人代表逐日會簽，所填
    載之工作進度、工程項目及數量，乃每日累計調整製作而成
    ，可反映施工之實情，上訴人以有錯誤為由而於91年2 月3
    日修正施工進度為44 .44784% ， 並無證據證明；另91年3
    月20日修正施工進度為41.14373 %之工程日報表，僅有上訴
    人方面人員之用印，並無參加人方面人員之會簽，難認內容
    為真實，縱參加人當時為躲債而行蹤不明，亦不得僅憑此上
    訴人片面製作之工程日報表，即得推翻先前雙方每日累計會
    簽之工程日報表上所載之施工進度。是上訴人所辯參加人當
    時為躲債，藏匿無蹤，當然只有由伊自行依實際情況修正監
    工日報表，參加人予以否認，無異從自己先前可非議行為中
    獲利云云，並無足取。又依上訴人所提出空軍防砲警衛司令
    部就第八標工程分期付款內部資料有關辦理成果（進度）說
    明欄內之記載，截至第5 次計價為止，實際進度為42.30903
    ﹪；截至第6 次計價為止，實際進度51.81021% 等情（本院
    上字卷(二)518 、522 頁），而參加人繼續施工，上訴人並陸
    續進行第7 期及第8 期估驗，為兩造所不爭之事實，則至91
    年1 月9 日，工程進度如依上訴人所修正之工程監工日報表
    所載，反而大幅縮減為41.14373% ，與常理有違，要難採信
    。
  (二)上訴人雖另提出欣榮保險公證人有限公司（下稱欣榮公司）
    製作之工程預付款保證保險賠案處理中間報告（本院上字卷
    (二)351 頁、本院卷181 頁以下）記載：至90年12月19日止，
    第八標工程實際完工價值8840萬9648元。清點參加人遺留現
    場之工程材料金額242 萬3110元，依一般工程慣例，承商運
    抵工地之工程材料經業主檢驗合格，得依70% 算為工程進度
    。參加人於90年12月19日至91年1 月11日零星施工金額為11
    5萬2617元；故截至91年1月11日止該工程之實際進度應為42
    .469% 等情（本院上字卷(二)351頁），主張欣榮公司乃受泰
    安保險公司之委託負責查定第八標工程之進度，欣榮公司不
    可能低估工程進度，讓保險公司多賠保險金，由欣榮公司查
    定之工程進度僅有42.469%，被上訴人主張第八標工程進度
    為52.74451 %，絕非可採等語。惟查上訴人所提出欣榮公司
    於91年5月28日出具之中間報告，係欣榮公司與泰安產物保
    險公司雙方間之內部往來文件，不適於流於外面使用；欣榮
    公司並未就系爭第八標工程出具公證報告等情，有欣榮公司
    函2件附卷可稽（本院卷108、186頁），參以系爭工程係採
    施工進度分期估驗方式，上訴人與參加人於91年1月9日共同
    簽核之第八標監工日報表上已載明截至91年1月9日累計完成
    數量為52.74451 %，此工程進度既經兩造簽核認定，堪信為
    真，欣榮公司上述報告謂系爭工程進度為42.469%，顯與兩
    造簽核之監工日報表所載不符，自不得以之為參加人施工進
    度之判斷依據。
  (三)綜上，被上訴人依監工日報表所載，主張參加人於91年1月
    11日停工前之施工進度為52.74451%，應屬可採。從而，參
    加人就第八標工程已施作之工程價值為1億1333萬7403 元（
    000000000 ×52.74451%=000000000） ，洵堪認定。上訴人
    以參加人已施作之工程進度僅41.14373 %，主張參加人已施
    作之工程價值為8840萬9648元云云，殊非可取。
九、扣押之債權範圍如何？系爭扣押命令記載「工程完工後結算
    款債權」之認定如何？上訴人得否主張抵銷？抵銷之金額若
    干？參加人對於上訴人是否有工程款債權存在？金額若干？
  (一)按扣押債權之範圍，應以扣押命令之記載為準。查系爭扣押
    命令主旨記載「債務人（即參加人）對於第三人（即上訴人
    交通部觀光局大鵬灣國家風景區管理處）之大鵬專案Ａ區第
    八、九標工程工程款之押標金及工程完工後結算款債權在如
    說明一所示範圍內，禁止債務人收取或為其他處分，第三人
    亦不得對債務人清償」等語，已明載扣押之債權係第八、九
    標工程之押標金及工程完工後結算款債權。又依民法第505
    條規定，承攬報酬本係以後付為原則。現今工程實務雖多採
    用分期估驗付款及結算工程款給付方式，惟承攬契約之工程
    款債權仍為一體，僅係其付款方式可分期給付而已。所謂工
    程估驗款，係承攬人就已施作完成之工作分期請求估驗計價
    ，經業主核實後付款，不涉及工程驗收交付，僅在確認估驗
    期內已完成工程之數量與價值。倘工程契約因故無法繼續履
    行而消滅時，已施作工程尚未估驗部分，自須經結算確認已
    完成工程之數量與價值，始得確定應付工程款數額。因此，
    關於系爭扣押命令所稱「工程完工後結算款債權」之認定，
    即不能單純僅以字面文義解釋，而應就工程契約於完工前是
    否消滅分別斷之。如工程契約於完工前未消滅，所稱「工程
    完工後結算款債權」，當係指參加人承作之工程完工後，雙
    方結算之金額；如工程契約於完工前已消滅，所稱「工程完
    工後結算款債權」，應係指系爭工程契約消滅後，雙方就已
    完成工程之數量及價值結算之金額。本件第八標工程經8 次
    估驗後，參加人繼續施作至91年1 月11日因財務發生困難而
    停工，該工程完工前既經上訴人終止契約，自應進行結算。
    則系爭扣押命令所稱「工程完工後結算款債權」，自係指系
    爭工程契約消滅後，上訴人與參加人結算已完成工程之數量
    及價值，並以結算之工程款金額作為扣押之債權範圍。上訴
    人主張系爭扣押命令，發生扣押效力之時點應為工程完工結
    算之時，惟參加人無故停工，經伊終止工程契約，自無所謂
    完工結算款，不生扣押債權之效力；且扣押命令於91年3 月
    1 日送達時，根本無「工程完工後結算款債權」，故無可供
    扣押之債權存在等語，實不足取。
  (二)依系爭工程契約第5條第18項第2款第1、2目約定：本工程自
    開工日起，每十五日估驗計價撥付估驗款一次，估驗時應由
    乙方（即參加人）提出估價明細單，經甲方（即上訴人）核
    符簽認，並轉呈甲方上級主管機關完成複核後，於五日內付
    款。估驗以已施工完成者為限，如另有規定其半成品、或進
    場材料得以估驗計價者，從其規定，該項估驗款每期均應扣
    除百分之五作為保留款，並於該工程完成，甲方驗收合格印
    發驗證，廠商繳納保固金保證金後，於十五日內一次無息結
    付尾款等情。」（一審卷100頁）觀之，系爭工程款係按施
    工進度分期給付，參加人每15日即可就施工完成部分，請求
    上訴人按估驗計價結果給付估驗款，並未附條件或期限；至
    於約定須經上訴人核符簽認，並轉呈其上級主管機關完成複
    核後五日內給付，乃慮及上訴人為行政機關，有關付款事宜
    須循一定流程，經相當時間始能完成，非謂上訴人或其上級
    主管機關不為簽認或複核，參加人就其已施工完成部分即無
    請求權。上訴人以第八標工程之第7 、8 期估驗款，未經其
    上級機關複核完成為由，主張該估驗款未屆履行期，參加人
    並無此債權存在云云，即非可採。另同條項第3 款第1 目固
    約定：工程實際進度，非歸責於甲方（指上訴人）之事由，
    落後預定進度達百分之五以上者，甲方得暫停給付前款之估
    驗款至停止付款原因消除為止。惟暫停給付僅係付款時期延
    後，非謂工程款債權不存在。且參加人就第八標工程施作進
    度為52.74451% ，已如前述，上訴人主張系爭工程實際進度
    僅41.14373% ，落後預定進度達5%以上，伊得停止付款為由
    ，主張參加人之工程款債權不存在云云，亦非可採。
  (三)關於參加人已施作第八標工程之結算方式，若在不抵扣重新
    發包差價及逾期罰款之情形下，兩造均同意依參加人已施作
    價值，減除參加人已領款項7200萬3042元之方式結算｛按：
    7200萬3042元之計算式為：已領工程款5664萬7155元＋（預
    付款總額4297萬6000元－保險公司已理賠預付款金額2762萬
    0113元）=7200 萬3042元｝（本院上更(一)字卷(二)第73、83、
    85、98頁）。而參加人就第八標工程已施作之工程價值為1
    億1333萬7403元計算結果，已如前述，則在不抵扣重新發包
    差價及逾期罰款之情形下，參加人已施作而未領取之工程款
    金額為4133萬4361元（000000000-00000000=00000000） ，
    洵堪認定。又上訴人另主張工程保留款未達返還條件，參加
    人不得向其請求等情，縱認屬實，則上訴人依工程契約第八
    標工程計價單第三項「減除5%保留款」之約定，就第八標工
    程經8 次估驗暫予比例保留之保留款，累計442 萬0482元（
    本院上更(一)字卷(二)33頁）部分經扣除後，參加人已施作而得
    領取之工程款金額為3691萬3879元（00000000-0000000=0
    0000000） 。
  (四)上訴人主張參加人違約停工，依約應給付伊逾期罰款1762萬
    0160元，且伊重新發包未完成之工程，受有差價損失627 萬
    0718元，應由參加人賠償，故結算過程中，伊得將重新發包
    差價及參加人逾期罰款予以扣減等語。被上訴人則主張上訴
    人主張之逾期罰款應計算至上訴人收受購押命令之日，計28
    日，金額共601 萬6640元，上訴人於收受扣押命令後（91年
    3 月2 日）始對參加人取得之逾期罰款債權及重新發包差價
    損害賠償請求權，均不得主張抵銷等語，參加人則主張得抵
    銷之逾期罰款僅832 萬6493元，重新發包價差損失不得主張
    抵銷，縱依上訴人主張之抵銷金額，參加人所餘債權仍高於
    被上訴人請求確認之數額等語。經查，被上訴人提起本件訴
    訟，係求為確認參加人對於上訴人之債權在465 萬3450元範
    圍內存在，而參加人已施作而得領取之工程款金額為3691萬
    3879元，已如前述，縱依上訴人之主張，逾期罰款債權1762
    萬0160元，及重新發包差價之損害賠償債權627 萬0718元，
    合計2389萬0878元，均應於結算過程中列入抵扣工程款，則
    該工程款3691萬3879元減除抵銷債權額2389萬0878元後，亦
    逾465 萬3450元。從而，被上訴人主張參加人對於上訴人有
    465 萬3450元工程款債權存在，自屬有據。
十、綜上所述，被上訴人訴請確認參加人對於上訴人之債權在46
    5 萬3450元之金額範圍內存在，即屬正當，應予准許。原審
    為上訴人敗訴之判決，核無不合，上訴意旨指摘原判決不當
    ，求予廢棄，為無理由，應予駁回。兩造其餘攻防及舉證，
    於判決結果不生影響，毋庸逐一論述，附此敘明。
、據上論結：本件上訴為無理由，依民事訴訟法第449 條第1
    項、第78條，判決如主文。
中    華    民    國    97    年    12    月    24    日
                            民事第六庭
                                審判長法官  許明進
                                法      官  李炫德
                                法      官  徐文祥
以上正本證明與原本無異。
如對本判決上訴，須於判決送達後20日內向本院提出上訴狀，其
未表明上訴理由者，應於上訴後20日內向本院提出上訴理由書（
均須按他造當事人之人數附繕本）。上訴時應提出委任律師或具
有律師資格之人之委任狀，並依附註條文規定辦理。
中    華    民    國    97    年    12    月    24    日
                                書  記  官  呂素珍
附註：
民事訴訟法第466 條之1 ：
對於第二審判決上訴，上訴人應委任律師為訴訟代理人，但上訴
人或其法定代理人具有律師資格者，不在此限。
上訴人之配偶、三親等內之血親、二親等內之姻親，或上訴人為
法人、中央或地方機關時，其所屬專任人員具有律師資格並經法
院認適當者，亦得為第三審訴訟代理人。
第1 項但書及第2 項情形，應於提起上訴或委任時釋明之。


司法院資訊處製作；財團法人民間司法改革基金會備份。
